最高法院刑事判決　　　　　　九十六年度台上字第七一一七號
上　訴　人　台灣高等法院台中分院檢察署檢察官
被　　　告　甲○○
上列上訴人因被告妨害自由案件，不服台灣高等法院台中分院中
華民國九十六年八月九日第二審更審判決（九十六年度上更(一)字
第一五八號，起訴案號：台灣苗栗地方法院檢察署九十三年度偵
字第四二００號，九十三年度毒偵字第一四二八號，九十四年度
偵字第四二八、四三一、五二八、五二九、七二一號），提起上
訴，本院判決如下：
    主  文
原判決撤銷，發回台灣高等法院台中分院。
    理  由
本件原判決認定被告甲○○有其事實欄所記載之犯行，因而撤銷
第一審關於諭知被告被訴加重強盜無罪部分之判決，改判論其共
同以非法挾持方法剝奪人之行動自由（累犯）罪，量處有期徒刑
壹年捌月；固非無見。
惟查：(一)、刑事訴訟法第九十五條第一款規定「訊問被告應先告
知犯罪嫌疑及所犯所有罪名，罪名經告知後，認為應變更者，應
再告知。」乃犯罪嫌疑人及被告在刑事程序上受告知及聽聞之權
利，為行使防禦權之基本前提，旨在使犯罪嫌疑人及被告能充分
行使防禦權，以維程序之公平。法院如欲依刑事訴訟法第三百條
規定而為判決，尤須於審判期日踐行上開條款後段規定之程序，
始能避免突襲性裁判，而確保被告之權益；否則，如於辯論終結
後，逕行變更起訴書所引之法條而為判決，即已剝奪被告之正當
法律程序之保障，而於判決顯然有影響，其判決當然為違背法令
。本件檢察官起訴被告涉犯加重強盜罪嫌，第一審審理結果認被
告此部分犯罪不能證明，而諭知其無罪，原審審理結果認加重強
盜罪不能成立，變更起訴法條改判論處刑法第三百零二條第一項
前述罪刑，然原審審判期日訊問被告時僅告知其犯罪之嫌疑及所
犯所有罪名詳如起訴書及第一審判決書所載（即起訴書所載涉犯
刑法第三百三十條第一項加重強盜罪嫌及法條，第一審因判決無
罪，無犯罪法條），而未告知涉犯刑法第三百零二條第一項之妨
害自由罪嫌及法條，並命當事人依該罪名辯論（見原審上更(一)卷
第六九頁），即逕行變更檢察官起訴法條，論處前開妨害自由罪
刑，其所踐行之訴訟程序難謂適法。(二)、有罪判決書所認定之事
實，為判斷其適用法令當否之準據，法院應將依職權認定與論罪
科刑有關之犯罪事實於判決書內為翔實之記載，然後逐一說明其
憑以認定之證據，並使事實認定與理由說明，互相適合，方為合
法。倘若事實認定與理由說明，不相一致，或事實或理由之記載
論述，前後相齟齬，按諸刑事訴訟法第三百七十九條第十四款後
段規定，均屬判決理由矛盾之當然違背法令。原判決理由貳、之
三說明被告所為係犯刑法第三百零二條第一項之私行拘禁罪，不
僅與其括弧內謂被告與林文龍、徐彬於民國九十三年十一月七日
中午十二時許先行離去。郭冠宏繼續挾持被害人夜宿證人張正竑
住處，並由郭冠宏及另二名不詳姓名在房間內看管之，使被害人
無從離開之該當於私行拘禁罪部分，不具有犯意聯絡，該部分被
告未構成共犯關係云云之說明相齟齬，且與原判決主文諭知共同
以非法挾持方法剝奪人之行動自由之罪名亦有不相適合之矛盾。
(三)、原審於九十六年八月九日判決時，中華民國九十六年罪犯減
刑條例業已公布施行，被告所犯刑法第三百零二條第一項之罪，
符合該條例所定之減刑條件，原審未依法減其宣告刑，亦有判決
不適用法則之違背法令。以上或為檢察官上訴意旨所指摘，或為
本院得依職權調查之事項，應認原判決仍有發回更審之原因。
據上論結，應依刑事訴訟法第三百九十七條、第四百零一條，判
決如主文。
中　　華　　民　　國　九十六　年　 十二 　月　 十三 　日
                      最高法院刑事第十二庭
                          審判長法官  洪　文　章
                                法官  王　居　財
                                法官  郭　毓　洲
                                法官  黃　梅　月
                                法官  邱　同　印
      本件正本證明與原本無異
                                      書  記  官
中　　華　　民　　國　九十六　年　 十二 　月　 十八 　日
                                                      Ｋ
